臺灣高等法院刑事判決　　　　　　　　　　　　　　九十一年度上訴字第五八八號
　　上　訴　人　臺灣桃園地方法院檢察署檢察官
　　被　　　告　乙○○
　　　　　　　　丁○○
右上訴人因被告等偽造文書等案件，不服台灣桃園地方法院九十年度訴字第五０八號
中華民國九十年六月十二日第一審判決（起訴案號：台灣桃園地方法院檢察署八十九
年度偵字第七九七０號）提起上訴，本院判決如左：
     主  文
上訴駁回。
     理  由
一、公訴意旨略以：被告乙○○、丁○○夫妻與丙○○○係屬鄰居舊識，於民國八十
    八年三月二十二日，二人以急需現金為由，欲向丙○○○借貸新台幣（下同）十
    五萬元，陳女乃將其所有之蘆竹郵局郵政存簿儲金簿（局號：一二一０九─九；
    帳號：五八六七─九）及印章交予丁○○提領十五萬元借用，然二人提領借款後
    ，竟共同意圖為自己不法之所有並基於概括犯意，未將郵政存簿儲金簿及印章返
    還予陳女，且未經陳女之同意，陸續至桃園縣蘆竹鄉蘆竹郵局（桃園九支郵局）
    並於郵政存簿儲金提款單上填寫取款金額及盜用陳女之印章而向郵局承辦人員提
    領現金，使郵局承辦人員陷於錯誤而交付提款，足以生損害於丙○○○及蘆竹郵
    局對郵局管理之正確性，嗣於八十八年八月八日郵局人員通知陳女存款不足而始
    知上情；因認被告乙○○、丁○○所為，均係犯刑法第二百十六條、第二百十條
    之行使偽造私文書及第三百三十九條第一項之詐欺取財罪嫌云云。
二、按犯罪事實應依證據認定之，無證據不得推定其犯罪事實，又不能證明被告犯罪
    者，應諭知無罪之判決，此於刑事訴訟法第一百五十四條及同法第三百零一條第
    一項定有明文。又按事實之認定，應憑證據，如未能發現相當證據，或證據不足
    以證明，自不能以推測或擬制之方法，以為裁判基礎，最高法院四十年台上字第
    八六號著有判例可循。又認定不利於被告之事實，須依積極證據，苟積極證據不
    足為不利於被告事實之認定時，即應為有利被告之認定，更不必有何有利之證據
    ，亦有最高法院三十年上字第八一六號判例可資參照。所謂「積極證據足以為不
    利被告事實之認定」，根據同院七十六年台上字第四九八六號判例意旨，係指據
    為訴訟上證明之全盤證據資料，在客觀上已達於通常一般之人均不致於有所懷疑
    ，而確信被告確曾犯罪之程度，若未達到此一程度，而有合理懷疑之存在時，即
    無從為有罪之認定。又刑法第二百十條偽造文書罪之成立要件，須無制作權人，
    假冒他人名義擅自制作文書為其要件，倘其制作文書時已得文書名義人之授權，
    即與該罪之構成要件不合。
三、本件公訴人認被告乙○○、丁○○夫妻有行使偽造私文書及詐欺取財等犯行，係
    以告訴人丙○○○之指述，並提出存提款明細表、郵政存簿儲金提款單及存款單
    、借據、本票等件為證，且告訴人將郵政存簿儲金簿及印章交給被告使用期間，
    有多筆大量金錢之存提款情形，而告訴人為一家庭主婦並非經商之人，且又不識
    字，應係被告將告訴人所有之儲金簿作為渠等資金往來之運用，自應成立偽造文
    書等罪，固非無見。
四、訊據被告乙○○、丁○○對於曾向告訴人丙○○○借貸前開金錢及自八十八年一
    月至八月間，因多次向告訴人借款而自告訴人郵局帳戶提領現金之事實坦白承認
    ，惟堅決否認有任何偽造文書及詐欺之犯行，均辯稱：其等與告訴人間乃相識數
    十年之鄰居舊識，告訴人且曾參加由被告乙○○召募之互助會達十餘年，雙方遇
    有資金需求時，均能彼此互相照應，互通有無。八十八年初，被告經營之事業因
    受景氣影響收支不穩，資金周轉捉襟見肘，故比往常更加頻繁地向告訴人調借現
    金，金額由數萬元至數十萬元不等。雙方並約定每月結算利息，告訴人指稱自八
    十八年三月二十日起始有借貸關係，應係有意誤導。初期調借現金時，均係告訴
    人親持存摺及印章，由丁○○及被告等之女甲○○陪同前往郵局提領，惟因提領
    之次數太過頻繁，告訴人嫌麻煩，且擔心其子陳金德因此得知其有私房錢，而向
    其索討花用，另一方面雙方交往十數年互信基礎良好，告訴人乃將存摺及印章交
    予被告之女甲○○自行存、提款並保管印章及存簿。此後被告需周轉現金時，即
    向告訴人說明借款日數及金額後，由丁○○或甲○○逕行提領，每月按時結算一
    次利息。自八十八年一月二十日起按月結算，並由乙○○以所有新竹企業銀行南
    崁分行帳號一一五０甲存帳戶之支票供支付利息，利率係按本金十萬元一個月利
    息一千五百元計算，此段期間內被告所存入該存摺之票款一萬四千一百元及七千
    五百元部分均屬利息，且告訴人曾於八十八年五月二十九日，於該儲金簿存入乙
    紙面額七十五萬元之告訴人自他人處所取得之客票，該紙支票非被告所簽發及自
    行存入，是若當時告訴人即不同意被告繼續借貸其郵局存簿內之款項，焉有於八
    十八年五月二十九日再次存入七十五萬元款項且不立即取回儲金簿之理。且被告
    等既持有存簿可一次將告訴人之存款領出，何必自行再存款多次後再多次將款項
    領出。八十八年七、八間被告因被雙鵬公司等倒債致週轉不靈而未能向告訴人清
    償，雙方結算此期間借款之金額為一百六十萬四千元，陸續清償中，被告等無偽
    造文書及詐欺行為等語。
五、經查：
    (一)告訴人於偵查中指稱：「（問：何時將存摺及印章交給丁○○？）八十八年三
      月二十二日，他來我住處向我拿存摺及印章，他說要向我借十五萬元，但沒說
      要借多久，事後我忘記，存摺及印章借給被告丁○○，直到八十八年八月八日
      郵局通知我說我郵局帳戶裡已經存款不足，後來我就去找被告夫妻倆，他們才
      把存摺及印章還給我，然後才發現被告冒領了九十七萬三千四百八十九元‧‧
      ‧」云云（見他字卷二三頁反面筆錄）。於原審及本院調查中亦為大致相同之
      指摘。惟查告訴人設於桃園第九支局即蘆竹郵局之「000000－0」通儲
      帳戶，該帳戶自八十八年三月二十二日起至同年八月四日止，有下列之十七筆
      現金提款紀錄：即「１、八十八年三月二十日，十五萬元；２、四月三十日，
      七十萬元；３、四月三十日，九萬元；４、五月七日，七十萬元；５、五月十
      一日，七十萬元；６、五月十二日，七十萬元；７、五月十七日，八十萬元；
      ８、五月十九日，二萬八千元；９、六月七日，十五萬元；１０、六月八日，
      四十二萬元；１１、六月十七日，十五萬元；１２、六月二十四日，四十萬元
      ；１３、六月二十四日，二十一萬元；１４、六月三十日，十萬元；１５、七
      月二日，一萬四千元；１６、八月三日，一百萬元；１７、八月四日，一百萬
      元。」。於同時期另有下列之十六次存款記錄：即「八十八年五月一日，二十
      五萬元；五月五日，四十二萬元；五月七日，十二萬元；五月十日，三十萬元
      及四十萬元各一筆；五月十一日，七十萬元，五月十三日，二十萬元二筆；五
      月十四日，三十萬元；五月二十六日，二萬八千元；五月二十九日，七十五萬
      元；六月三日，二十二萬元；六月十日，四十二萬元；八月三日，一百萬元；
      八月四日，一百萬元。」，有該帳戶之儲金簿並附存提款明細影本附於偵查卷
      可稽（他字卷七至十一頁）。是由上述存提款記錄觀之，告訴人之帳戶自八十
      八年三月間起至同年八月四日之約五個月期間，總計有三十三次之存、提款記
      錄（提款十七次、存款十六次），而每次提款後不久，即有約略相同數額之款
      項存入。從而，如告訴人之上開指訴屬實，該帳戶八十八年三月二十二日尚有
      存款九十七萬三千多元，被告二人如有盜領告訴人存款之犯意及行為，在告訴
      人忘記取回儲金簿及印鑑，被告又知悉告訴人帳戶密碼之情況下，儘可於三月
      二十二日後將原存款九十七萬三千多元提領十五萬元後之餘款一次提領一空，
      豈需大費周章逐次提領不等金額之必要。況如依告訴人所稱告訴人之存簿及印
      鑑於上述之期間，均係於被告二人持有中，然依告訴人於原審及本院均自承其
      間告訴人曾向被告取回存簿後自己存款一次，再將存簿交給被告，告訴人僅自
      行存款一次而已（原審卷二十頁、本院卷二九頁）。則前述之存款，應係被告
      二人存入無訛。則被告二人如意在盜領告訴人之存款，亦無於每次提款後不久
      ，又存入與提款數額約略相同之款項於告訴人帳戶之可能，且其間告訴人向被
      告取回存簿時，被告等必因恐盜領之事被發覺而不肯立即交還，但事實上被告
      係立即交還供告訴人存入該票款之用，且告訴人取回存簿後如其不同意該期間
      被告之領款，何以又將存簿交給被告而未發覺盜領存款之事，如其不識字，也
      有郵局承辦人可詢問。故依上述告訴人郵局存簿之存提款記錄，依一般經驗事
      理觀之，告訴人上述關於被告二人於八十八年三月二十二日至其住處向告訴人
      拿存簿及印章，向其借款十五萬元，其後因忘記取回存簿及印章，迨至八十八
      年八月八日郵局通知帳戶裡存款不足，始向被告夫妻取回存簿及印章，然後才
      發現遭被告冒領了九十七萬三千四百八十九元云云之指訴，顯與常理有違，其
      指訴有瑕疵，自不能作為不利於被告等之證據。
    (二)告訴人之郵局存簿內除上述多筆存提款記錄外，另於八十八年一月二十日、二
      月二十日、三月二十日、四月二十日、五月二十日、六月二十日，有以被告乙○○所有之新竹企業銀行南崁分行帳號一一五０甲存帳戶之支票，按月存入一
      萬四千元、七千五百元各三筆票款之記錄。而上述以支票存入之款項、金額、
      日期固定，來源又係同一人之支票，明顯係定期、定額之支付，衡其性質應屬
      利息無訛。是被告二人如非與告訴人長期間有金錢借貸關係，要無定期、定額
      以支票匯入利息存於告訴人之郵局帳戶之必要。
    (三)被告辯稱：告訴人曾於八十八年五月二十九日，於該儲金簿存入乙紙面額七十
      五萬元之告訴人自他人所取得之客票，該紙支票非被告所自行存入，是若當時
      告訴人就不同意被告繼續借貸其郵局存簿內之款項，焉有於八十八年五月二十
      九日再次存入七十五萬元款項且不立即取回儲金簿之理等語。雖所辯為告訴人
      所否認，但參以告訴人之存簿所載，當日確有存入該七十五萬元之支票款，且
      依告訴人所稱八十八年三月二十二日被告開始向其借款十五萬元，當日告訴人
      之存款為九十七萬三千多元，而告訴人及被告均供稱這段時間之借款餘額，於
      八十八年八月間告訴人及其子陳金盛與被告等會算的結果為一百六十萬四千元
      （另加會款轉為借款一百零四萬五千元，總共二百六十四萬九千元，扣除被告
      償還之三十萬元，尚餘借款二百三十四萬九千元），並有告訴人所提出之會算
單附卷可憑（他字卷一三頁）。告訴人也供稱這期間伊曾向被告拿存摺供自己
      存款一次，存多少錢已忘記（本院卷二十五頁）。則會算借款之金額既高達一
      百六十萬四千元，比原來告訴人指稱之九十七萬多元，多出數十萬元，被告等
      此部分所辯亦屬可信，則告訴人於八十八年五月間，顯已因向被告等取回存摺
      而發現其存摺內有多筆存、提款情形，若該存、提款為告訴人所不同意，告訴
      人豈會嗣後又將該存摺交給被告以供被告日後之存、提款之用。
    (四)被告等所辯因初期調借現金時，均係告訴人親持存摺及印章，由丁○○及被告
      二人之女甲○○陪同前往郵局提領，惟因提領之次數太過頻繁，告訴人嫌麻煩
      ，且擔心其子陳金德因此得知其有私房錢，而向其索討花用，另一方面雙方交
      往十數年互信基礎良好，告訴人乃將存摺及印章交予被告之女甲○○自行存、
      提款並保管印章及存簿。此後被告需周轉現金時，即向告訴人說明借款日數及
      金額後，由丁○○或甲○○逕行提領，每月按時結算一次利息等語。並據證人
      甲○○於本院證稱屬實，參以該帳戶存摺該期間之存、提款明細表所載，確有
      多筆存、提款之情形，已如前述，則若每次存、提款，均要向告訴人取存摺或
      由告訴人陪同，不勝其煩，若將存摺寄放於被告處，被告需要借款時，再以電
      話向告訴人洽借，事實上較為方便，此部分被告所辯合於一般經驗法則，應屬
      可信。
    (五)被告乙○○於八十八年五至八月間曾被雙鵬實業股份有限公司、信翔實業股份
      有限公司先後倒債七百二十七萬九千三百元、六百二十一萬九千九百元，有台
      灣苗栗地方法院八十八年度促字第一０四七二號支付命令影本附卷可憑，被告
      此部分之抗辯亦足以採信。
六、綜上所述，被告等所辯足以採信，告訴人之指訴，與常情有違，為有瑕疵，自不
    能僅憑其供詞作為被告等不利之證據，應認告訴人儲金簿八十八年三月二十二日
    起至案發即同年八月初止之各筆提款，均係如被告所辯已得告訴人同意出借，並
    授權被告等自保管中之告訴人之儲金簿內提領，被告等始為領取，被告等之領款
    係出於告訴人之授權，並非假冒告訴人之名義制作提款單而冒領存款。迄八十八
    年七、八月間，被告乙○○因被他人倒債鉅款，致週轉不靈而未能償還告訴人之
    借款，核屬民事債務關係，告訴人應依民事法律途徑以求解決，被告等自無詐欺
    及偽造文書犯行。原審本此意旨為被告等無罪之判決，核無不合。公訴人上訴意
    旨，仍執前詞，以告訴人僅允許被告借款十五萬元，其後被告等多次之提款，應
    係未得告訴人之同意，應係被告等將告訴人之儲金簿作為渠等資金往來之運用，
    自不影響被告犯行之成立，原審以告訴人所有上開帳戶內有多筆存提款情形，即
    認被告係經告訴人同意領款，尚屬推論等語。依上說明，其上訴為無理由，應予
    駁回。
據上論斷，應依刑事訴訟法第三百六十八條，判決如主文。
本案經檢察官林炳雄到庭執行職務。
中      華      民      國      九十一      年      四    月    三十    日
                              台灣高等法院刑事第三庭
                                  審判長法  官  張  連  財
                                        法  官  張  傳  栗
                                        法  官  李  英  勇
右正本證明與原本無異。
檢察官如不服本判決應於收受送達後十日內向本院提出上訴書狀，其未敘述上訴之理
由者並得於提起上訴後十日內向本院補提理由書（均須按他造當事人之人數附繕本）
。
                                        書記官  初  玲  玲
中      華      民      國    九十一  年      五      月      一      日
